【裁判字號】    89,上訴,149
【裁判日期】    890415
【裁判案由】    偽造文書等
【裁判全文】
臺灣高等法院臺中分院刑事判決                    八十九年度上訴字第一四九號
    上  訴  人  臺灣台中地方法院檢察署檢察官
    被      告  戊○○
右上訴人因被告偽造文書等案件，不服台灣台中地方法院八十七年度訴字第一九０三
號中華民國八十八年十一月二十九日第一審判決（起訴案號：台灣台中地方法院檢察
署八十七年度偵字第八四九一號）提起上訴，本院判決如左：
    主  文
上訴駁回。
    理  由
一、公訴意旨略以：被告戊○○明知其已無支付能力，竟仍基於意圖為自己不法所有
    之概括犯意，於民國（下同）八十四年五月間，召集每月十五日開標一次，每會
    新台幣（下同）三萬元、底標三千元，共計十九會之互助會，其間戊○○並連續
    冒用王素貞、許宛琳二人之名義參與該互助會，將之填載於該互助會會單中，及
    冒用王素貞、許宛琳、丙○○三人之名義偽填載署押於標單中，而連續偽造私文
    書，及參與該互助會之競標並得標而為連續行使偽造私文書。嗣又據以向參與該
    互助會之會員收取會款，致使該互助會不知情之會員為繳交互助會款，以詐欺財
    物，足生損害於該互助會會員及丙○○、王素貞、許宛琳等人，因認被告涉犯刑
    法第三百三十九條第一項之詐欺取財及同法第二百十六條、第二百十條之行使偽
    造私文書罪嫌云云。
二、按犯罪事實應依證據認定之，無證據不得推定其犯罪事實；不能證明被告犯罪或
    其行為不罰者，應諭知無罪之判決，刑事訴訟法第一百五十四條、第三百零一條
    第一項分別定有明文。又告訴人之告訴，係以使被告受刑事追訴為目的，是其陳
    述是否與事實相符，仍應調查其他證據以資審認；又事實之認定，應憑證據，如
    未能發現相當證據，或證據不足以證明，自不能以推測或擬制之方法，以為裁判
    基礎，最高法院著有五十二年台上字第一三００號、四十年台上字第八十六號判
    例可資參照。又認定犯罪事實所憑之證據，雖不以直接證據為限，間接證據亦包
    括在內，但無論其為直接或間接證據，其為訴訟上之證明，必須達於一般人均可
    確信其為真實之程度，而無合理之懷疑存在時，始得據為被告有罪之認定。
三、公訴人認被告犯有行使偽造互助會標單及詐欺互助會款等犯行，無非係以告訴人
    丙○○之指訴及證人林秀鳳、甲○○及丁○○等人於偵查中之證詞為其論據。惟
    訊據被告堅決否認有上揭偽造文書及詐欺犯行，辯稱：王素真確有參加上開互助
    會，亦有投標並拿到會款；許宛琳為林祐宏之妻，林祐宏係以許宛琳名義參加，
    並已得標及拿到會款；丙○○說要將會款借伊，伊並開本票予丙○○，因丙○○
    是最後一會，所以根本不須填寫標單，且本互助會係採內標制，會員含會首計十
    九人，每會三萬元，尾會丙○○可得之會款為五十四萬元，伊係因向丙○○借會
    款五十四萬元，加上利息以每十萬元三千元，五十四萬元三個月計五萬元，始簽
    發五十九萬元之支票予告訴人，伊並未偽造標單投標；又本互助會召集之初，連
    同原擬參加之陳桂瑕及李美華二人計二十一會，後因陳桂瑕及李美華二人嗣因故
    未參加，所以只有十九會，伊均係以十九會與會員計算會款，並非意圖詐欺而召
    互助會等語。經查：(一)、證人林秀鳳固於偵查中證稱：「（公司內有無王素貞－
    為王素真之誤）之此人？）沒印象。」等語，惟林秀鳳為上開證言前已先陳明：
    「（會內王素貞是何人）不清楚，我們公司人很多。」等語（以上見偵查卷第四
    十三頁反面），其係因公司內員工甚多，對王素貞沒有印象，並非證述公司內無
    王素貞其人；證人王素真於原審結證：伊確有參加上述互助會，於八十四年十一
    月十五日得標，有拿到會款四十六萬四千四百元等語（見原審卷第二十頁反面）
    。又證人林祐宏於原審結稱：伊妻子許翠鳳別名許宛琳，伊係以伊妻子「許宛琳
    」名義參加前揭會互會，並於八十七年七月十五日以四千八百元得標，會款四十
    六萬三千餘元已拿到等語（見原審卷第二十頁反面），參與證人許翠鳳於原審結
    證：許宛琳為其別名，多數朋友均叫伊許宛琳，林祐宏為伊先生，伊不知林祐宏
    有無以伊名義參加上開互助會等語（見原審卷七十二頁正面）。依上述證人所證
    述情節，被告並未冒王素貞、許宛琳之名標寫會單，詐騙會款。(二)、證人甲○○
    固先於偵查中陳稱：「（十九會那會有無參加？）應該有，幾乎他（指被告）所
    有的會我都有參加，但這件我有標到，但他一塊錢也沒給我。」（見偵查卷四十
    三頁反面），然其於原審則證稱：「（被告所招開八十四年五月開始之互助會你
    有參加？）有參加。（這會你有無投標？）我標到他（指被告）說他要向我借款
    。（會錢有無拿到？）他向我借。．．．（八十五年六月十五日你有標？）有，
    但錢均他向我借去，我有同意借他。（名字你簽的？）我有標。但錢他向我借去
    。我跟他很多會，那一會他向我借或那會有拿到，我忘了。」（見原審卷一Ｏ二
    頁反面－一Ｏ三頁），由證人甲○○證述情節，其所以未得會款，係因同意將會
    款借予被告所致，並非被告施以詐術訛詐會款。證人丁○○於偵查中雖稱：伊參
    加被告的互助會，伊妹妹張馨云的部分亦係伊參加的會，有標到，但被告未將錢
    給付，後來用第一會標得的抵債，到目前還欠二十二萬元等語（見偵查卷四十三
    頁），該證人僅證述其參加被告招組之互助會，被告尚欠其會款二十二萬元，並
    未證陳被告施以何詐術訛騙會款。且參以會員洪瑞興係於八十四年八月十七日得
    標，陳惠玉係於八十四年九月十八日得標，吳罔市係於八十五年二月得標；林淑
    嬰係於八十五年四月得標，丁○○及甲○○分別係於八十五年五月及六月始得標
    等情，有告訴人丙○○提出之十九人會員會單在卷可按（見本院卷第三十六頁）
    。再參以證人陳惠玉及林淑嬰於原審均結證：被告起會之初說要召二十一會，後
    來均係以十九會算錢，伊有投標，也有拿到錢等語（見原審卷第一四一－一四二
    頁）；告訴人所指未參加之會員洪瑞興、吳罔市二人，亦均有參加上開互助會，
    且均有拿到會款等情，據證人洪瑞興及吳罔市友人即甲○○於偵查中證述無訛（
    見偵查卷第四十二頁反面、第四十三頁反面），從而，在八十五年四月前得標者
    ，既均可拿到會款，自難僅因丁○○在八十五年五月得標後，未取得會款，即謂
    被告係基於詐欺之意圖而召集上開互助會。(三)、告訴人丙○○於偵查中先於告訴
    狀稱：被告對伊稱「妳不要標啦，標到也沒錢給妳。」等語（見偵查卷第三頁告
    訴狀），嗣又於告訴補充理由狀陳稱：被告對伊稱「你不要標啦，標到也沒錢給
    你，你的會款已經被我標來挪用了」等語（見偵查卷第三十一頁），繼於原審告
    訴補充理由狀又陳稱：「(二)．．，八十五年十月十八日被告交告訴人二十一人會
    單，說『算你這個月標到好啦，利息三千元。』」等語（見原審卷第一０六頁）
    ，前後敘述與被告討論其會員權利之內容並不一致。且所稱被告先後交付予其十
    九人會單及二十一人會單各一份，顯然有冒標訛詐會款之事，惟會員洪瑞興於偵
    查中陳稱：「（『陳』－指被告，自八十四年間起一互助會，你參加？）有，也
    得標，也拿了錢，十九會那會．．．」（見偵查卷四十二頁反面，證人林淑嬰於
    原審證稱：「（有幾個會？）以十九會之錢，（一開始就十九會？）太久了，標
    時算十九會之錢．．．剛開始要招二十一會，只記得以十九會的錢。」等語（見
    原審卷第一四一頁），證人陳惠玉於原審證稱：「開始他（指被告）說招二十一
    人，後只算十九會之錢，開始有說二十一會左右，後來算只算十九會之錢，以十
    九會為結帳的。時間太久了忘了。」等語（見原審卷第一四一頁反面、第一四二
    頁），證人林祐弘前述於原審所稱其於八十四年七月十五日標四千八百元利息，
    會款四十六萬三千餘元，此之金額亦係以十九會為計算基準而得，由上述會員證
    述情節，被告召組互助會之初，固有會員二十一人，惟其後均以十九人之規模進
    行互助會之運作，會員標得會款亦係以十九人會員為計算應得會款之基礎，堪認
    被告所辯互助會召集之初，原擬二十一會，後因二人嗣因故未參加，所以只有十
    九會，伊均係以十九會與會員計算會款之情節可採。因此，告訴人既為互助會之
    尾會，應得十八人計算之會款合五十四萬元，已不需書寫標單競標，被告自無從
    以告訴人丙○○名義冒標再訛詐會款之餘地。(四)、綜上所述，被告所辯告訴人丙○○為尾會，可得之會款為五十四萬元，伊係因向丙○○借會款五十四萬元，加
    上利息以每十萬元三千元，五十四萬元三個月計五萬元，始簽發五十九萬元之支
    票予告訴人，伊並未偽造標單投標等情，尚堪採信，此外，復查無其他積極證據
    足認被告有何行使偽造私文書及詐欺犯行，本件核屬因民間互助會所衍生之民事
    糾葛，應循民事救濟途徑解決（被告與告訴人丙○○於本院陳明已達成和解，提
    出和解書附卷為憑），揆諸首開法條及判例意旨說明，原審因而諭知被告無罪之
    判決，核無不當，檢察官仍執前詞指摘原判決諭知被告無罪為不當，請求撤銷改
    判，其上訴為無理由，應予駁回。告訴人於本院聲傳喚會甲○○、丁○○員作證
    ，上開證人經傳喚未到庭，因本件事證已明，爰不再傳喚，附予敘明。
據上論斷，應依刑事訴訟法第三百六十八條判決如主文。
本案經檢察官乙○○到庭執行職務。
中      華      民      國    八十九     年      四       月    十五    日
                                  臺灣高等法院臺中分院刑事第七庭
                                        審判長法  官  林  榮  龍
            法  官  趙  春  碧
                                              法  官  江  錫  麟
右正本證明與原本無異。
檢察官得上訴。
如不服本判決應於收受送達後十日內向本院提出上訴書狀，其未述上訴之理由者並
得於提起上訴後十日內向本院補提理由書（均須按他造當事人之人數附繕本）。
                                              書記官  謝  雅  惠
中      華      民      國    八十九     年      四       月    十八    日
                                                                        Ｃ


司法院資訊處製作；財團法人民間司法改革基金會備份。
